Inventaris van het archief van het Ministerie van Justitie: Waarnemend Secretaris-Generaal en Raadadviseur, mr. J.P. Hooykaas, (1925) 1940-1947
Nationaal Archief, Den Haag
Ministerie van Justitie: Waarnemend Secretaris-Generaal en Raadadviseur, mr. J.P. Hooykaas
Justitie / Hooykaas
1925-1947
merendeel 1940-1947
J26578
0.50 meter; 67 inventarisnummers.
Normale geschreven, getypte en gedrukte documenten, geen bijzondere handschriften.
Nationaal Archief, Den Haag
J.P. Hooykaas, Waarnemend Secretaris-Generaal en Raadadviseur van het Ministerie van Justitie
Het archief bevat documentatie over het beleid van het ministerie van Justitie ten tijde van de bezetting en stukken over de naoorlogse zuivering, zoals gevormd door J.P. Hooykaas als waarnemend secretaris-generaal (en later raadsadviseur) op het Ministerie. Daaronder correspondentie met mr. J.C. Tenkink, stukken over de antisemitische politiek van de Duitse bezetters, commentaren op maatregelen van H.A. Rauter tegen ordeverstoringen, stukken over de politie tijdens de bezetting, stukken over de bestraffing van dr. A. Seyss-Inquart, de zuivering van de politie en het beleid van de Nederlandse regering ten aanzien van het opleggen van de doodstraf aan oorlogsmisdadigers.
Archiefvorming
Geschiedenis van de archiefvormer
INFORMATIE MET BETREKKING TOT J.P. HOOYKAAS
Isaac Petrus (voornaamwijzing in Johannes Petrus bij arrest Hof 's-Gravenhage op 3-3-1939) Hooykaas werd geboren op 14-11-1900 te Zutphen.
Na zijn afstuderen op 26 mei 1923 trad hij op 2 juni 1925 in dienst bij het Ministerie van Justitie. Hij doorliep verschillende rangen totdat hij op 12 juli 1937 werd benoemd tot raadadviseur bij de Afdeling staats- en strafrecht.
Op 18 maart 1941 volgde hij de toenmalige secretaris-generaal, J.C. Tenkink, op, die ontslag genomen had omdat hij zich niet kon verenigen met door de Duitsers gewenste maatregelen. Hooykaas was weliswaar niet de eerste keus bij de secretarissen-generaal, maar Seyss-Inquart vond deze figuur acceptabel, wellicht omdat Hooykaas als jurist de opvatting verdedigde dat de bezetter zich keurig aan het volkenrecht hield. Dit betekende overigens niet dat Hooykaas bereid was medewerking te verlenen aan de door de Duitsers gewenste nationaal-socialistische herordening. Dit bleek bijvoorbeeld bij het Journalistenbesluit. Onder invloed van J. Donner en J.W. Berger van de Commissie van advies inzake de strafwetgeving weigerde hij ondertekening.
Als spoedig werd hij als departementshoofd vervangen door prof. J.J. Schrieke, die op 1 juli 1941 benoemd werd. Hooykaas werd raadadviseur bij de Afdeling Wetgeving.
Nog eenmaal, van 5 tot 17 april 1945, zou hij het departement leiding geven, toen Schrieke zich teruggetrokken had en Hooykaas de opdracht had gegeven hem tijdens zijn afwezigheid te vervangen. Hoewel formeel niet bevoegd nam Hooykaas zuiveringsmaatregelen. Op 19 april 1945 droeg hij de leiding van het departement over aan het Militair Gezag in de persoon van B.I.A.A. ter Veer in opdracht van minister-president Gerbrandy.
Hooykaas werd op 22 mei 1945 benoemd tot raadadviseur in algemene dienst. In deze hoedanigheid heeft hij o.a. een rol gespeeld bij de oplossing van de Hoge Raadkwestie. Hij heeft meegewerkt aan het opstellen van richtlijnen voor de invrijheid- en buitenvervolgstelling van politieke delinquenten
Zie inv. nr. 59.
en was betrokken bij het concipiëren van een rapport dat richtlijnen bevatte voor het verlenen van gratie van de doodstraf
Zie inv. nr. 64.
.
Op 1 november 1946 verliet Hooykaas het ministerie en werd hij raadsheer bij het Gerechtshof te Amsterdam Zijn verbondenheid met het ministerie bleef bestaan in zijn hoedanigheid als adviseurhonorair.
Geschiedenis van het archiefbeheer
Het archief dat in 2000 door het Ministerie van Justitie bij de Centrale Archief Selectiedienst (CAS) werd aangeboden bestond uit een viertal archiefdozen, bekend als depot 176.
Omtrent de herkomst van de eerste twee dozen valt het volgende mede te delen.
Blijkens en mondeling verklaring van mw. Hoogenraad werden deze stukken op 27-01-1965 door de toenmalige secretaris-generaal mr. J.C. Tenkink aan wijlen haar man ter hand gesteld.
Mr. Hoogenraad bewaarde de bescheiden bij hem thuis. Na zijn overlijden werden de bescheiden bij het Ministerie van Justitie aangeboden door mw. Hoogenraad.
De overige twee dozen waren afkomstig uit een serie stukken betreffende "diverse onderwerpen". Qua inhoud en uiterlijke vorm vertoonden deze bescheiden overeenkomst het persoonlijk/ambtelijk archief zoals hierboven omschreven. Deze stukken bevatten veel informatie over de benadering van belangrijke beleidszaken door mr. Hooykaas in de periode 1940-1945.
Het archief is 2000 door het Ministerie van Justitie bij de Centrale Archief Selectiedienst (CAS) ter bewerking aangeboden.
Overbrenging van een overheidsarchief
Inhoud en structuur van het archief
MAISAO-WOTAP; 2.09
Inhoud
Het in deze inventaris beschreven archief betreft waarschijnlijk het persoonlijk/ambtelijk archief van Hooykaas in zijn hoedanigheid als raadadviseur, (wnd.) secretaris-generaal en adviseurhonorair van het Ministerie van Justitie.
Omdat Hooykaas op 18 maart 1941 Tenkink opvolgde werden ook dossiers aangetroffen die waarschijnlijk in verband met de overdracht van de werkzaamheden afkomstig waren van Tenkink. Deze dossiers zijn bij het archief gelaten.
De indeling van het archief volgt de loopbaan van Hooykaas bij het ministerie, n.l.:
Periode tot 17 april 1945 in zijn hoedanigheid als (wnd.) secretaris-generaal en raadadviseur bij de afdeling Wetgeving
Periode na 17 april 1945 tot 1 november 1946 als raadadviseur in algemene dienst
Periode vanaf 1 november 1946 als adviseurhonorair.
De op 26 september 1995 aangekochte verzameling archiefbescheiden bevatte ingekomen brieven en nota's van persoonlijke aard.
Selectie en vernietiging
Uit het archief is niets vernietigd.
Ordening van het archief
De omvang van het archief bedraagt na herverpakking 0,375 meter.
Aanwijzingen voor de gebruiker
Openbaarheidsbeperkingen
Deels openbaar, deels beperkt openbaar (B).
Materiële beperkingen
Het archief kent geen materiële beperkingen.
Aanvraaginstructie
Openbare archiefstukken kunnen online worden aangevraagd en gereserveerd. U kunt dit ook via de terminals in de studiezaal van het Nationaal Archief doen. Om te kunnen reserveren dient u de volgende stappen te volgen:
U maakt een profiel aan op www.gahetna.nl, en logt vervolgens in
Via de archiefinventaris (alleen de beschrijvingen met rode nummers) selecteert u het gewenste archiefstuk door op de knop 'Reserveren' te klikken
In het volgende scherm geeft u aan op welke dag u het archiefstuk wilt inzien
Indien u zich bevindt in de studiezaal en een tafelnummer heeft ontvangen kunt u dit nummer vermelden. Als u geen tafelnummer heeft kunt u tafelnummer 777 laten staan
Vervolgens bevestigt u uw reservering door deze te versturen.
Verwant materiaal
Beschikbaarheid van kopieën
Verwante archieven
De archieven van de (overige) raadadviseurs zijn beschreven in een verzamelinventaris. Zie hiervoor toegangsnummer 2.09.57
Beschrijving van de series en archiefbestanddelen
- SEMI-AMBTELIJK ARCHIEF, 1
  - Wnd. Secretaris-generaal en Raadadviseur bij Afdeling Wetgeving (Periode 14-05-1940 - 17-04-1945), 1.1
    - Aantekeningen over artikel 21 van de Grondwet (verplaatsing van zetel)., z.d; 1; omslag
    - Nota over de Kameraadschapsbond van de Nederlandse politie., z.d; 2; stuk
      Duitstalig.
    - "Geschäftseinteilung des Generalkommissariats für Verwaltung und Justiz"., 1940; 3; stuk
    - Afschrift van een aantekening van prof.mr. B.M. Telders inzake de benoeming van rechterlijke ambtenaren en burgemeesters., 1940; 4; stuk
    - Brief van de secretaris-generaal van het Departement van Buitenlandse Zaken inzake de geheimhouding van de inhechtenisneming van Nederlanders door Duitse autoriteiten, met bijlagen., 1940; 5; omslag
    - Correspondentie met Jonkvrouwe Stern inzake een eventuele benoeming bij het departement., 1940; 6; omslag
    - Formulier voor de beëdiging van ambtenaren., 1940; 7; stuk
    - Nota van de Chef van de Afdeling Politie inzake de invoering van een identiteitskaart, met bijlagen., 1940; 8; omslag
    - Nota voor de secretaris-generaal inzake het optreden van de Nederlandse politie met betrekking tot de parachutisten in de provincie Friesland., 1940; 9; stuk
    - Stukken betreffende beschouwingen omtrent het uitschakelen van de Raad van State., 1940; 10; omslag
    - Stukken betreffende de moeilijkheden bij overdracht van een aantal geïnterneerden uit Ooltgensplaat naar Ellewoudsdijk., 1940; 11; omslag
    - Stukken betreffende het adviseren van de secretaris-generaal inzake de positie van Nederlandse rechters in bezet Nederland., 1940; 12; omslag
    - Stukken betreffende het adviseren van de secretaris-generaal inzake de positie van het "Rijkstucht- en Opvoedingswezen"., 1940; 13; omslag
    - Stukken betreffende het adviseren van de secretaris-generaal inzake de technische opzet van diverse besluiten., 1940; 14-19; 6 omslagen
      - Algemeen Vorderingsbesluit 1940, 14
      - Besluit betreffende opheffing van publiekrechterlijke en privaatrechterlijke belemmeringen, 15
      - Besluit houdende voorziening ten aanzien van verloren gegane bewijsmiddelen, 16
      - Besluit straf- en tuchtrecht marechaussee, afwikkelingsbureau en regelingsbureau's, 17
      - Cultuurkamerbesluit, 18
      - Journalistenbesluit, 19
    - Stukken betreffende het verstrekken van inlichtingen aan de besturen van de drie Gereformeerde Jeugdbonden inzake de formaliteiten waaraan voldaan moet worden bij het houden van vergaderingen., 1940; 20; omslag
    - Stukken betreffende het voorstel van de Inspecteur van de Koninklijke Marechaussee inzake het aanbrengen van wijzigingen in de vredesorganisatie van de Koninklijke Marechaussee., 1940; 21; omslag
    - Stukken betreffende de uitvoering van diverse verordeningen inzake maatregelen tegen Joodse ambtenaren., 1940-1941; 22; pak
    - Adviesnota voor de secretaris-generaal inzake het castratievraagstuk., 1941; 23; stuk
    - Correspondentie met de secretaris-generaal van het Departement van Binnenlandse Zaken inzake de concept-verordening "Ueder die entlassen Beamten"., 1941; 24; omslag
    - Interne correspondentie met de chef van de Derde Afdeling inzake de lijst van boeken die door de Duitse bezetter toegestaan wordt om te lezen in de Duitse afdelingen van de gevangenissen., 1941; 25; omslag
    - Krantenartikelen inzake de invoering van de economische rechter., 1941; 26; omslag
    - Nota inzake het beroepsgeheim van de arts vóór en na de totstandkoming van de Artsenverordening., 1941; 27; stuk
    - Nota voor de secretaris-generaal inzake de beschikking van de Organisatiecommissie Woltersom inzake de eventuele onderbrenging van bedrijfspensioenfondsen en ondernemingspensioenfondsen bij de bedrijfsgroep "Schadeverzekering"., 1941; 28; stuk
    - Notulen van delen van vergaderingen van het College van secretarissen-generaal waarin werd gesproken over de arrestaties van Joden., 1941; 29; omslag
    - Stukken betreffende het adviseren van de secretaris-generaal inzake de positie van de notarissen ten opzichte van de bezetter., 1941; 30; omslag
    - Stukken betreffende het geven van een toelichting op het besluit van de secretaris-generaal inzake de wettiging van kinderen van Nederlandse militairen., 1941; 31; omslag
    - Stukken betreffende het geven van uitleg aan de kantonrechters inzake de toepassing van het Huurbeschermingsbesluit 1941., 32; omslag
    - Stukken betreffende het opdragen van een onderzoek aan de Hoge Raad van Adel naar de rechtmatigheid van samengestelde geslachtsnamen., 1941; 33; omslag
    - Stukken betreffende het uitvaardigen van een verklaring inzake de inbewaringstelling gedurende de oorlogsdagen., 1941; 34; omslag
    - Stukken betreffende het verzoek van de hoofdbestuur van de Broederschap van Candidaat-Notarissen in Nederland en de Koloniën en de redactie van het Weekblad voor Privaatrecht, Notarisambt en Registratie om een gesprek in verband met het Journalistenbesluit., 1941; 35; omslag
    - Stukken betreffende het volkenrechtelijk beoordelen van een schrijven van de SS-Brigadeführer Rauter d.d. 19 februari 1941 inzake te nemen maatregelen tegen rustverstoringen., 36; omslag
    - Stukken betreffende richtlijnen voor het gedrag van de Nederlandse politie en van de Weerkorpsen o.a. bij politieke gebeurtenissen, met rapporten en processen-verbaal van plaatsgevonden hebbende onregelmatigheden., 1941; 37; pak
    - Stukken betreffende het ontslag van de secretaris-generaal, mr. J.C. Tenkink alsmede de hierna gevoerde (privé) correspondentie met de voormalige Secretaris-generaal o.a. inzake het scheidsgerecht voor de voedselvoorziening., 1941-1942; 38; omslag
    - Stukken betreffende aantekeningen omtrent de uitlegging van artikel 43 van het Landoorlogreglement en het commentaar op de "Aanwijzing in geval van een vijandelijke inval" vastgesteld door de Raad van Ministers in mei 1937., 1941-1943; 39; omslag
    - Nota inzake de wettelijke maatregel ten aanzien van de vervreemding van landbouwgronden., 1942; 40; stuk
    - Rede gehouden door mr. W. de Vries, Economisch Officier van Justitie te Arnhem, op de bijeenkomst van Economische Rechters en Economische Parketten van 11 april 1942 inzake de moeilijkheden bij de opsporing van economische delicten., 41; stuk
    - Stukken betreffende het adviseren van de secretaris-generaal inzake de opheffing van het Gerechtshof te Leeuwarden en de instelling van een Gerechtshof te Groningen., 1942; 42; omslag
    - Stukken betreffende het afwijzen van het verzoek om zitting te nemen in het Comité van Nederlandse Juristen., 1942; 43; omslag
    - Stukken betreffende het pleiten bij de Procureur-generaal bij het Gerechtshof te 's-Gravenhage voor een milde straf en de toevoeging van een raadsman voor de heer J.J. de Vries verdacht van diefstal van een fiets., 1942; 44; omslag
    - Stukken betreffende het verzoek van de advocaten om te bemiddelen in de zaak van de doodvonnissen in het proces betreffende de inbraak in het Amsterdams Distributiekantoor en de daaruit voortvloeiende handel in distributiebescheiden., 1942; 45; omslag
    - Stukken betreffende de aanvulling van het besluit van de secretaris-generaal betreffende de toepasselijkheid van wettelijke strafbepalingen door de invoering van een strafrechtprincipe, de zgn. analogische toepassing., 1942-1943; 46; omslag
    - Rapport over misstanden in het kamp Vught., 1943; 47; stuk
    - Stukken betreffende het adviseren van de secretaris-generaal inzake de verplaatsing van de zetel van de Hoge Raad der Nederlanden naar Nijmegen., 1943; 48; omslag
    - Stukken betreffende het beantwoorden van vragen inzake diverse door de St. Dominicus Stichting gevoerde processen in hoofdzaak betrekking hebbende op lijfrente-contracten., 1943; 49; omslag
    - Diverse nota's, rapporten, brieven e.d. bestemd voor de secretaris-generaal., 1943-1944; 50; omslag
      Bevat inhoudsopgave; stukken genummerd 1 t/m 28.
    - Rede van dr. Seyss-Inquart bij zijn aanvaarding als president van de Duitse Akademie te München op 10 februari 1944., 51; deel
    - Verhandeling van pater Buijs, Hoogleraar in het Rooms-katholiek Kerkelijk Recht betreffende de bronnen van het kerkelijk recht., 1944; 52; stuk
  - Raadadviseur in Algemene Dienst (Periode 17-04-1945 - 01-11-1946), 1.2
    - Overgetypt verslag van een rede van de Zuidafrikaanse Veldmaarschalk Smuts in Birmingham van 25 november 1943, afgedrukt in de Times van 3 december 1943, inzake "Auswärtige politik"., 1945; 53; stuk
    - Stukken betreffende het adviseren van de minister inzake de herziening van het Bezoldigingsbesluit Burgerlijke Rijksambtenaren 1934 ten aanzien van de zgn. ongehuwdenkorting., 1945; 54; omslag
    - Verslag van een bijeenkomst van het gezamenlijk personeel van het Departement van Justitie op de tweede dag van de bevrijding van Apeldoorn, met brief aan Hare Majesteit de Koningin der Nederlanden te Londen om hun hulde en trouwe aanhankelijkheid te bevestigen., 1945; 55; omslag
    - Stukken betreffende het adviseren van o.a. de Adviescommissie voor de Zuivering van het Departement van Justitie inzake de gedragingen van diverse ambtenaren werkzaam op dat departement gedurende de oorlogsjaren., 1945-1946; 56; pak
      Bevat vertrouwelijke persoonsgebonden informatie. Beperkt openbaar.
      Openbaarheid beperkt tot 1 januari 2025
    - Adviesnota voor de minister inzake de toelating van ca. 5000 Joden uit Duitse kampen hier te lande., 1946; 57; stuk
    - Notulen van het verhandelde bij de besprekingen met de presidenten van de gerechtshoven en rechtbanken op 31 mei en 1 juni 1946 inzake het opmaken van het tableau rechterlijke macht en de personeelsvoorziening bij de rechterlijke macht, met nota en memorandum., 58; omslag
    - Stukken betreffende het adviseren van de minister inzake de regelgeving met betrekking tot de invrijheidstelling van politieke delinquenten., 1946; 59; omslag
    - Stukken betreffende het adviseren van de minister inzake de uitlevering en de later doodstraf van dr. Seyss-Inquart., 1946; 60; omslag
    - Stukken betreffende het adviseren van de minister inzake het politievraagstuk., 1946; 61; omslag
    - Stukken betreffende het adviseren van de minister inzake het voorontwerp van wet "Burgerlijk-rechterlijke gevolgen van het kerkelijk huwelijk"., 1946; 62; omslag
    - Stukken betreffende het verstrekken van inlichtingen inzake het vraagstuk van de advocaten van niet-Nederlandse nationaliteit., 1946; 63; omslag
  - Adviseurhonorair (Periode na 01-11-1946), 1.3
    - Stukken betreffende het adviseren van de minister inzake het beleid ten aanzien van het verlenen van gratie bij doodstraffen., 1946-1947; 64; pak
      Bevat kopieën van correspondentie uit 1976 tussen ministerie en prof. mr. Duynstee inzake het opnemen van informatie van in dossier genoemde onderwerp in de publicaties betreffende de parlementaire geschiedenis van Nederland.
    - Stukken betreffende het adviseren van de minister inzake het gratieverzoek van G.H. Sanner verdacht van oorlogsmisdaden in o.a. Diever en Norg., 1947; 65; omslag
    - Stukken betreffende het informeren van de Nederlandse verbindingsofficier bij het Amerikaanse Militaire Tribunaal III, mr. A.M. baron van Tuyll van Serooskerken inzake de gedragingen van de oud-staatssecretaris Herbert Klemm., 1947; 66; omslag
- PERSOONLIJK ARCHIEF, 2
  - Ingekomen brieven en nota's bij mr. J.P. Hooykaas., 1925-1926, 1934-1936, 1938-1940 en z.d.; 67; omslag
    Aangekocht bij Veilinggebouw De Zwaan te Amsterdam op 26 september 1995 (lotnummer 15a; gedeelte van lotnummer 15). Door ARA toegevoegd aan de Losse Aanwinsten.